【裁判字號】    95,上易,114
【裁判日期】    950404
【裁判案由】    履行協議
【裁判全文】
臺灣高等法院民事判決                 95年度上易字第114號
上  訴  人  乙○○
被  上訴人  甲○○
訴訟代理人  周靜儀律師
上列當事人間請求履行協議事件，上訴人對於中華民國94年11月
30日臺灣板橋地方法院94年度訴字第1222號第一審判決提起上訴
，本院於95年3月21日言詞辯論終結，判決如下：
    主  文
上訴駁回。
第一、二審訴訟費用（除減縮部分外）由上訴人負擔。
原判決所命給付之金額，減縮為新台幣柒拾壹萬參仟肆佰玖拾壹
元。
    事  實
甲、上訴人方面：
壹、聲明：
一、原判決不利上訴人部分廢棄。
二、前廢棄部分，被上訴人在第一審之訴及假執行之聲請均駁回
貳、陳述：除與原判決記載相同者外，補稱略以：
一、母親陳錦蓮91年3月30日死亡後，上訴人得向被上訴人主張
    相當租金之不當得利。
二、被上訴人以系爭房屋向銀行借錢，銀行行使抵押權，本、利
    債權額為新台幣（以下同）621227元，應予扣除，惟被上訴
    人於原審僅自行扣除502243元，其餘118984元亦應扣除。
乙、被上訴人方面：
壹、聲明：
一、上訴駁回。
二、減縮起訴聲明為上訴人應給付71萬3491元。
貳、陳述：除與原判決記載相同者外，補稱略以：
一、彰化銀行就系爭不動產受償612289元，尚有不足清償之金額
    8938元，此8938元彰化銀行應會向被上訴人追索。，故
    118984元-8938元=110046元，本件應再扣除110046元。
二、減縮起訴聲明為上訴人應給付713491元（原審判准823537元
    -110046元=713491元）。
    理  由
一、被上訴人於原審聲明請求上訴人給付82萬3537元及利息，於
    本院減縮聲明請求上訴人給付71萬3491元，核與民事訴訟法
    第446條第1項、第255條第1項第3款規定無違，合先敘明。
二、被上訴人主張：緣門牌號碼臺北縣永和市○○路80號1樓房
    屋及其坐落土地之應有部分（下稱系不動產），為訴外人即
    兩造母親陳錦蓮出資購買，登記於上訴人名下。民國91年2
    月27日，因陳錦蓮病危，兩造及訴外人林美卉（即兩造之妹
    ）乃徵得陳錦蓮及訴外人即兩造大姐林美杏同意，協議於陳
    錦蓮過世後，出售系爭不動產，價金扣除應負擔稅金後，由
    兩造及林美卉平均分配各得1/3。陳錦蓮於91年3月30 日死
    亡，上訴人竟拒絕出售系爭房地，嗣系爭房地遭被上訴人之
    債權人聲請法院強制執行（原法院93年度執字第15964號）
    ，並於94年4月27日以4,200,002元拍定在案。茲扣除土地增
    值稅222660元，三分之一數額為1,321,875元。又被上訴人
    以系爭不動產向彰化商業銀行股份有限公司（下稱彰化銀行
    ）抵押貸款，本利共621227元，抵押權人就系爭不動產取償
    612289元，被上訴人對上訴人就此範圍應負清償之責，經扣
    除後，上訴人尚應給付71萬3491元（0000000-000000=71349
    1）。
    上訴人對其與被上訴人、林美卉訂定系爭協議書之情不爭執
    。但辯以系爭不動產係陳錦蓮以為上訴人保管歷年工作所得
    購買，系爭不動產確係上訴人所有。91.02.27時，其因連日
    看護母親已陷入意識不明狀態，林美杏告知「只要你簽下協
    議書，甲○○、林美卉就會好好照顧母親」，林美卉之僱用
    人即訴外人陳長甫律師稱此協議書無效，其係遭詐欺簽立協
    議書，其已撤銷受詐欺之意思表示。又系爭協議書屬贈與契
    約，上訴人已於原法院92年度訴字第339號（下稱另案）撤
    銷之，該協議書已失效。又系爭協議書因違反公序良俗而無
    效。又縱系爭協議書有效，陳錦蓮於91.03.30歿，系爭不動
    產於94.04.27拍定，於此期間，被上訴人仍無權居住系爭不
    動產，上訴人得對被上訴人主張37個月相當租金之不當得利
    555000元（15000*37=555000)，其得主張與本件所負債務抵
    銷，另上訴人以系爭不動產向彰化銀行設定抵押貸款，抵押
    權擔保之本利共621227元，其亦得主張抵銷等語。
三、查系爭不動產登記為上訴人所有，兩造及林美卉於91.2.27
    簽訂協議書，約定略以「…茲、甲（即上訴人乙○○）、乙
    （即甲○○）、丙（即林美卉）三方母親（即陳錦蓮）出資
    購買信託登記於甲方名下不動產，甲、乙、丙三方徵得母親
    同意依如下協議分配不動產：二、甲、乙、丙三方同意本件
    不動產於母親生前不得處分，母親不幸過世時，三方同意本
    件不動產出售，而出售後所得價金，扣除應負擔稅金後，甲
    、乙、丙三方各得三分之一」。嗣陳錦蓮於91.3.30歿，系
    爭不動產經法院強制執行以0000000元拍定，土地增值稅為
    222660元，又被上訴人以系爭不動產向彰化銀行抵押借款，
    彰化銀行行使抵押權，其債權額本利共計621227元，彰化銀
    行以系爭不動產拍賣價金受償612289元，尚有8938元未受償
    等情，有上訴人提出協議書、戶籍謄本、上訴人提出之原法
    院民事執行處94.5.26板院通93執字第15964號函及分配表等
    可稽（見原審調字卷第6-7頁、原審卷第20頁、本院卷第32-
    35頁），且為兩造所不爭執，堪認為真正。
四、被上訴人主張依系爭協議書約定上訴人應給付其系爭不動產
    出售價金0000000元，扣除應負擔稅金222660後之三分之一
    即0000000元（0000000-000000〉/3=0000000），另再扣除
    其向彰化銀行借款，彰化銀行以系爭不動產價金受償之6122
    89元，上訴人於本件應給付其713491元（0000000-000000=7
    13491)。上訴人則以上開情詞置辯。經查：
(一)、上訴人抗辯系爭不動產係陳錦蓮以為上訴人保管歷年工作所
    得購買，系爭不動產確係上訴人所有云云。
    查證人戴燈秀（陳錦蓮之同居人，參見原審卷第49頁不起訴
    處分書所載戴燈秀陳述）於另案證稱系爭房子所有權是用乙
    ○○名字買下，實際是陳錦蓮的等語（見原審卷第41頁），
    被上訴人於原審提出陳錦蓮名義91.01.28出具之同意書乙紙
    ，該同意書內容略謂「本人陳錦蓮目前…共開刀三次，因怕
    大兒子乙○○將本人所買登記乙○○名下房屋（即系爭房屋
    ），…本人陳錦蓮同意二兒子甲○○可以繼續住，直到房屋
    產分割完成為止。」（見原審卷第48頁）。雖上訴人爭執該
    同意書係戴燈秀偽造，惟查上訴人告訴戴燈秀偽造該同意書
    案件，業經檢察官台灣板橋地方法院檢察署檢察官為不起訴
    處分（參見原審卷第49、50頁）。則堪認系爭不動產確係陳
    錦蓮出資購買。且上訴人未舉證證明陳錦蓮係以其交付之工
    資購買，上訴人此部分抗辯自不足採。
(二)、上訴人抗辯91.02.27時，其因連日看護母親已陷入意識不明
    狀態，林美杏告知「只要你簽下協議書，甲○○、林美卉就
    會好好照顧母親」，林美卉之僱用人即訴外人陳長甫律師稱
    此協議書無效，其係遭詐欺簽立協議書，其已撤銷受詐欺之
    意思表示云云。
１、查證人戴燈秀於另案作證簽系爭協議書時，陳錦蓮已經病危
    ，叫林美杏請律師來寫，但他們不願意，後來寫這份，寫這
    份時，乙○○意識清楚，林美杏說他那一份要給弟妹等情。
    證人蔡添登（即林美杏之夫）於另案證稱簽協議書時其在場
    ，為了不要爭執財產，內容是律師（陳長甫律師）寫的，當
    時乙○○精神狀況很好，這房子是陳錦蓮的，律師有說沒有
    什麼法律效用，說不要為了這些財產這樣爭，以後好好講就
    好了，簽這份之前，陳錦蓮知道要就系爭房屋簽這份協議書
    ，很久以前，林美杏有說過只要大家好好談，他的那份他不
    要等語。證人林美杏於另案證稱這房屋是陳錦蓮的，登記在
    大兒子乙○○名下，因為母親躺在床上，為保障其他弟妹，
    才找律師來簽系爭協議書，簽完後，乙○○有點後悔，陳律
    師有當我的面說沒有法律效用，所以這張本來就不走法院，
    是要拘束乙○○，怕他處分掉房屋，因為房屋不是他一個人
    的，要賣掉的那天，乙○○有說要拿該拿的一部分給他們等
    語（見原審卷第41-45頁所附筆錄）。
２、是依上述證人所述，無從認上訴人乙○○簽立系爭協議書時
    其意思能力有欠缺，或係被詐欺而為。又陳長甫律師於系爭
    協議書簽立後，雖因乙○○之反悔而謂系爭協議書無法律效
    力云云，惟細繹林美杏上述證言，本件乃兩造與林美卉兄妹
    間因系爭房地登記於上訴人名下，為避免上訴人擅自處分並
    保障甲○○、林美杏分配價金之權益所為之協議，而上訴人
    亦表示將來出售系爭房地時，願分配其價金予甲○○、林美
    杏。證人林美杏、蔡添登所稱陳長甫律師稱協議書無法律效
    用，應指兩造簽定協議書後，即不應再興訟之意，並非該協
    議書不生私法上效力。上訴人復未舉證證明其意思表示有瑕
    疵，從而其主張已撤銷受詐欺而為之意思表示云云，即不足
    採。
(三)、上訴人抗辯系爭協議書屬贈與契約，上訴人已於原法院另案
    撤銷之，該協議書已失效云云。
    查系爭協議書內已載明系爭不動產係由陳錦蓮出資購買，登
    記於上訴人名下，於陳錦蓮過世後，乙○○、甲○○、林美
    杏三方同意將之出售分配價金，其與當事人約定，一方以自
    己之財產無償給與他方，他方允受之贈與契約性質自非相同
    ，上訴人此部分抗辯亦非可採。
(四)、上訴人抗辯系爭協議書因違反公序良俗而無效云云。
    按民法第72條所謂法律行為有背於公共秩序或善良風俗者無
    效，乃指法律行為本身違反國家社會一般利益及道德觀念而
    言。而法律行為是否違反公序良俗，則應就法律行為之內容
    ，附隨情況，以及當事人之動機、目的及其他相關因素綜合
    判斷之。本件兩造及林美卉就陳錦蓮出資購買，登記於上訴
    人名下之系爭不動產，協議於陳錦蓮過世後出售分配價金，
    尚難認該協議內容有悖於公序良俗而無效。
(五)、上訴人抗辯陳錦蓮於91.03.30歿，系爭不動產於94.04.27拍
    定，於此期間，被上訴人仍無權居住系爭不動產，上訴人得
    對被上訴人主張37個月相當租金之不當得利555000元（1500
    0*37=555000)，其得主張與本件所負債務抵銷，另被上訴人
    以系爭不動產向彰化銀行設定抵押貸款，抵押權擔保之本利
    共621227元，其亦得主張抵銷等語。
１、被上訴人稱系爭不動產僅係陳錦蓮借名登記於上訴人名下，
    自購買時起，即由陳錦蓮居住、由陳錦蓮行使管理、處分權
    ，且陳錦蓮亦同意被上訴人繼續居住至產權分割為止，被上
    訴人並非無權占用云云。
    查依上述陳錦蓮名義91.01.28出具之同意書內容觀之，堪認
    陳錦蓮將系爭房地登記於上訴人名下，係以同意被上訴人居
    住為條件，則被上訴人居住系爭房地，自應認有合法權源，
    難認有何不當得利可言。上訴人主張以被上訴人對其所負不
    當得利債務抵銷，為不足採。
２、被上訴人以系爭不動產向彰化銀行抵押借款，尚欠本、利共
    621227元，惟彰化銀行就系爭不動產拍賣價金僅受償612289
    元，尚有8938元未受償，已如上述。而被上訴人亦將彰化銀
    行已受償之612289元扣除，其餘彰化銀行未受償之8938元，
    上訴人並未代被上訴人清償，則上訴人就該部分尚未有債權
    ，其主張該8938元部分亦應於本件抵銷，尚非可採。
(六)、綜上所述，被上訴人依協議書請求上訴人給付713491元（
    0000000-000000=713491)為有理由，應予准許。
五、從而，原審判命上訴人如數給付，於法並無不合。上訴意旨
    指摘原判決不當，求予廢棄改判，為無理由，應予駁回。
六、本件事證已明，兩造其餘攻擊防禦方法，經核與本判決之結
    果不生影響，爰不一一論述。
七、據上論結，本件上訴為無理由，依民事訴訟法第449條第1
    項、第78條，判決如主文。
中    華    民    國    95    年    4     月    4     日
                  民事第八庭  審判長法  官  吳景源
                                    法  官  鄭威莉
                                    法  官  滕允潔
正本係照原本作成。
不得上訴。
中    華    民    國    95    年    4     月    4     日
                                    書記官  黃麗玲


司法院資訊處製作；財團法人民間司法改革基金會備份。
